臺灣高等法院高雄分院民事判決
　上　訴　人　甲○○
　訴訟代理人　高金印律師
　被　上訴人　乙○○
　輔　佐　人　丙○○
右當事人間請求土地所有權移轉登記事件，上訴人對於中華民國
91年6 月5 日台灣屏東地方法院91年度訴字第132 號第1 審判決
提起上訴，經最高法院第一次發回，本院判決如左：
　　　主　　　文
上訴駁回。
第一、二審及發回前第三審訴訟費用由上訴人負擔。
　　　事實及理由
一、被上訴人於民國75年間曾起訴主張兩造之父即訴外人陳贊於
    71年11月10日，將其所有坐落屏東縣里港鄉○○段第1859號
    、地目旱、面積0.72公頃之土地（下簡稱系爭土地）贈與兩
    造，被上訴人得系爭土地應有部分之7 分之3 ，上訴人得應
    有部分為7 分之4 ，因礙於法令規定無法分割，乃經陳贊與
    兩造同意，於71年12月7 日依信託關係暫時將系爭土地全部
    登記為上訴人名義，詎上訴人竟意圖為自己不法利益，於73
    年間以系爭土地向銀行辦理貸款，並設定最高限額抵押權，
    因農業發展條例於72年間已修正規定，因出售與毗鄰耕地自
    耕農，而與其耕地合併者得為分割，乃依據信託之法律關係
    ，請求上訴人將系爭土地應有部分7 分之3 返還予被上訴人
    ，並將系爭土地上之本金最高限額新台幣25萬元之抵押權登
    記予以塗銷等情，業經台灣屏東地方法院以75年度訴字第18
    55號判決被上訴人敗訴，復經台灣高等法院台南分院以75年
    度上易字第1102號判決上訴駁回確定在案，有上開2 判決書
    可稽，並經本院調閱上揭卷宗查閱屬實，而上開確定判決之
    訴之聲明為請求上訴人應將系爭土地之應有部分7 分之3返
    還予被上訴人，並塗銷系爭土地之上開抵押權登記，與本件
    訴訟係被上訴人請求上訴人將系爭土地之應有部分7 分之3
    移轉登記予被上訴人，其訴之聲明並非同一，本件自不受上
    開確定判決效力所及，先予敘明。
二、按訴之變更或追加，非經他造同意，不得為之。但請求之基
    礎事實同一者，不在此限。民事訴訟法第446 條、第255 條
    第1 項第2 款定有明文。經查，本件被上訴人於原審係依據
    訴外人陳贊生前與被上訴人訂立贈與契約，因陳贊已死亡，
    上訴人應繼承陳贊之贈與契約，履行義務，將系爭土地應有
    部分7 分之3 移轉登記予被上訴人，嗣於本院93年10月19日
    準備程序中，變更依據兩造所訂立之借名契約或委任或上訴
    人與訴外人陳贊間之第三人利益契約之法律關係為上述請求
    ，雖上訴人不同意被上訴人變更，惟上訴人依贈與契約、繼
    承之法律關係請求與嗣後變更依借名契約、委任契約或第三
    人利益契約請求，所使用之訴訟資料、證據資料均可相互援
    用即請求之基礎事實同一，揆諸前揭法規，應予准許，附此
    敘明。
三、被上訴人起訴主張：訴外人陳贊於71年11月間將其所有系爭
    土地應有部分7 分之3 贈與被上訴人，另應有部分7 分之4
    贈與上訴人，惟因當時法令禁止農地移轉共有，訴外人陳贊
    乃與兩造協議，先將系爭土地所有權全部移轉登記為上訴人
    名義，嗣將來法令修改農地得移轉為共有時，上訴人應將系
    爭土地應有部分7 分之3 移轉登記與被上訴人，訴外人陳贊
    乃於71年12月7 日將系爭土地以贈與為由，全部移轉登記為
    上訴人名義，並由兩造分別耕作迄今。現法令已刪除關於禁
    止農地移轉共有之規定，被上訴人屢向上訴人要求將系爭土
    地應有部分7 分之3 移轉登記與被上訴人，上訴人均置之不
    理，爰依借名或委任或第三人利益契約，擇一請求上訴人應
    將系爭土地應有部分7 分之3 移轉登記與被上訴人。並於本
    院聲明：上訴駁回。
四、上訴人則以：系爭土地應有部分7 分之3 並非訴外人陳贊贈
    與上訴人，訴外人陳贊將其所有系爭土地及同段第1860、
    1861地號等3 筆土地分作6 份，由訴外人即兩造之兄弟陳金
    福認購1 份即同段第1861地號土地，被上訴人認購1 份即同
    段第1860地號土地，上訴人認講4 份即系爭土地。嗣因被上
    訴人感於其耕作土地面積太少，乃要求上訴人撥出系爭土地
    之一部分供被上訴人耕作，並約定將來上訴人若有需要，被
    上訴人將返還該部分土地。上訴人與被上訴人、陳贊間並無
    借名登記或委任或第三人利益契約之存在。又依當時農業發
    展條例規定，如分割後之土地與相鄰土地合併為一筆者，則
    得予分割，被上訴人當時所有之同段第1860號土地與系爭土
    地相鄰，果陳贊將系爭土地贈與被上訴人，依當時法令規定
    ，此等情形仍得分割系爭土地，並無不得分割之情事，退步
    言，被上訴人之請求權自71年11月10日起迄今，已罹於15
    年之消滅時效等語資為抗辯。並於本院聲明: （一）原判決
    廢棄。（二）被上訴人在第一審之訴駁回。
五、兩造不爭執事項:
（一）訴外人陳贊於71年12月7 日將系爭土地全部移轉登記為上
      訴人名義，兩造自71年間起分別在系爭土地上各自耕作迄
      今。
（二）農業發展條例於72年8 月1 日規定，因購置毗鄰耕地而與
      其耕地合併者，得為分割合併。同段第1860號土地為被上
      訴人所有，與系爭土地相鄰，被上訴人於69年間將同段第
      1860號土地移轉登記予李登陸所有。
六、本件爭點在於（一）訴外人陳贊是否與兩造約定贈與系爭土
    地應有部分7 分之4 予上訴人，7 分之3 予被上訴人，被上
    訴人受贈之系爭土地應有部分7 分之3 借名登記予上訴人所
    有，嗣法令修正耕地可為分割登記時，上訴人應移轉系爭土
    地應有部分7 分之3 予被上訴人? （二）訴外人陳贊與兩造
    間是否有第三人利益契約存在? （三）兩造間無委任契約存
    在?茲分述如下：
（一）訴外人陳贊是否與兩造約定將系爭土地應有部分7 分之4
      贈與上訴人，應有部分7 分之3 贈與被上訴人，且被上訴
      人受贈之將系爭應有部分7 分之3 借名登記與上訴人，嗣
      法令修正耕地可為分割登記時，上訴人應返還系爭土地應
      有部分7 分之3 予被上訴人? 經查，
　1 、證人即兩造之兄弟陳枝良於原審證稱：「（提示卷附照片
  　　，系爭土地由何人耕作）照片上的土地是一邊由原告（被
    　上訴人）乙○○種豆子，一邊由被告（上訴人）甲○○租
      給別人種菸葉。系爭土地是由我父親與尤開明交換而來，
      ..... 分產時我記得我們兄弟6 人都在場，當時是在我家
      說的，當時我父親說2 位哥哥比較辛苦，就說要將系爭土
      地所有權3 分給原告（被上訴人）乙○○，4 分給被告（
      上訴人）甲○○，而我們其他沒有結婚的兄弟共同分在一
      塊土地上，每人4 分之1...... 。」「我們沒有向父親購
      買土地，當時分產時我父親只有交待說每個人分的面積
  　　，還說要等到可以去登記時再去登記，當時在場兄弟也表
    　示同意。」等語（原審卷第33、34頁），證人陳枝良並於
      前審證述: 「（問：系爭土地陳贊移轉登記給甲○○（上
      訴人）是何原因？）是贈與，（問：該筆土地一向由誰耕
      作？）該筆土地中之3 分地也是我父親陳贊贈與乙○○的
      ，一向由乙○○耕作到現在。」等語（本院91年度上字第
      162 號卷第53頁），證人即兩造之兄弟陳武祥於原審證稱
      ：「（提示卷附照片，系爭土地由何人耕作）3 分是原告
      （被上訴人）乙○○、4 分是被告（上訴人）陳金財，他
      們分別種植蔬菜及菸葉；系爭土地是我父親買的，在我十
      幾歲分產，當時有誰在場我已經不記得了，但是應該大部
      分的兄弟都在場，我記得兩造在場，陳枝良應該也在場，
      當時我父親說系爭土地要給兩造2 人，一個人3 分，一個
      人4 分，也就是原告（被上訴人）乙○○3 分、被告（上
      訴人）甲○○4 分。」等語（原審卷第34頁）。證人即兩
      造兄弟陳枝發均於前審證稱: 「（問：系爭土地陳贊移轉
      登記給甲○○（即上訴人））﹖是贈與給他的。該筆土地
      7 分之4 給甲○○，7 分之3 給乙○○，都不是買賣的。
      」（本院91年度上字第162 號卷第53、54頁)， 又證人即
      兩造之繼母陳張玉松於原審亦證述: 「這筆土地原來是我
      先生陳贊所有，當時是分給原告（被上訴人）乙○○3分
      ，被告（上訴人）甲○○4 分... 」等語（原審卷第144
      頁），綜上證人即兩造之兄弟及繼母之證言，其等均證述
      訴外人陳贊係分別贈與系爭土地應有部分各7 分之3 、7
      分之4 予兩造，並非上訴人向訴外人陳贊購買等情，且系
      爭土地於71年11月10由訴外人陳贊移轉予上訴人時，登記
      之原因係贈與等情，有土地登記簿謄本可稽（原審卷第11
      頁），再參以兩造自71年間即分別於系爭土地耕作迄今，
      並以椰子樹為界線，此為兩造所不爭執，並有照片2 紙為
      證（原審卷第9 頁），足證被上訴人主張訴外人陳贊分別
      將系爭土地應有部分7 分之3 、7 分之4 各贈與兩造，陳
      贊與兩造三方並協議將贈與被上訴人之應有部分7 分之3
      借名登記在上訴人名下，俟可移轉登記時，上訴人應移轉
      登記予被上訴人等情，堪信為真實。
　2 、上訴人抗辯：上訴人於50年間向訴外人陳贊以新台幣（下
  　　下同）11萬元購買系爭土地，嗣71間始辦妥移轉登記云云
　    ，並提出證明記錄1 紙及田賦代金繳納通知書3 紙為證 (
      本院91年度上字第162 號卷內上訴人91年9 月25日補充理
      由狀後附)， 惟被上訴人否認上揭證明記錄，且上訴人陳
      述：簽立該證明記錄時，僅上訴人與訴外人陳贊2 人在場
      ，上訴人1 次拿4 萬，1 次拿7 萬，沒有其他人或其他證
      據可以證明此文書為真正等語 (本院卷第124 頁)， 而上
      揭田賦代金繳納書，係71年系爭土地移轉登記予上訴人後
      ，上訴人所繳納系爭土地72、73、74年之應徵賦額，此田
      賦繳納書並無法證明系爭土地確為上訴人向訴外人陳贊所
      購買，則上訴人既無法證明上開證明記錄確為訴外人陳贊
      所親簽，復無法提出其他事證證明系爭土地為上訴人向訴
      外人陳贊所購買，上訴人之上開抗辯，自無法採信。
　3 、上訴人又抗辯: 被上訴人所有之同段第1860號土地與系爭
　　　土地相毗鄰，果訴外人陳贊贈與系爭土地應有部分7 分之
  　　3 予被上訴人，依當時農業發展條例規定，分割後之土地
    　與相鄰土地合併為1 筆者，則可以辦理分割，足見當時並
      無不能分割之情，故被上訴人主張因不能分割，借名登記
      予上訴人，自屬不實云云。按依62年9 月3 日公布施行之
      農業發展條例第22條係規定，為擴大農場經營規模，防止
      農地細分，現有之每宗耕地不得分割及移轉為共有。於64
      年7 月24日公布施行之土地法第30條前段亦規定，私有農
      地所有權不得移轉為共有。於72年8 月1 日公布之農業發
      展條例第30條則規定：每宗耕地不得分割及移轉為共有。
      但因出售與毗鄰耕地自耕農而與其耕地合併者，得為分割
      。嗣89年1 月26日公布施行之農業發展條例第16條始規定
      ，於該條例89年1 月4 日修正施行前之共有耕地，得分割
      為單獨所有。足見訴外人陳贊於71年11月間將系爭土地應
      有部分7 分之3 贈與被上訴人，另應有部分7 分之4 贈與
      上訴人時，系爭土地確因法律限制而無法辦理分割登記，
      訴外人陳贊乃於71年12月7 日將系爭土地全部登記予上訴
      人名下（其中系爭土地應有部分7 分之3 係借名登記於上
      訴人名下）。且同段第1860號土地原為被上訴人所有，與
      系爭土地相鄰，被上訴人於69年間已將同段第1860號土地
      移轉登記予李登陸所有，以致依72年間之法律，仍無法請
      求系爭土地之分割，為兩造所不爭執，亦如前述，則上訴
      人抗辯，委無足採。
　4 、上訴人再抗辯：本件被上訴人請求移轉登記之請求權，自
  　　71年11月10日迄今，已罹於15年之時效，其請求自無理由
    　云云。按農業發展條例係於89年1 月26日始修正公布無禁
      止耕地移轉為共有 (該條例第16條第)， 則被上訴人之請
      求權，應自89年1 月26日起算，迄被上訴人起訴時 (91年
      1 月14 日)，並未逾民法第125 條規定15年之時效期間，
      上訴人為時效銷滅之抗辯，尚非可採。
　5 、綜上，訴外人陳贊於71年11月10日間分別贈與系爭土地應
  　　有部分各7 分與之4 及7 分之3 與兩造，陳贊與兩造間並
      約定將系爭土地登記應有部分7 分之3 借名登記予上訴人
      所有，嗣法令修正耕地可為分割登記時，即土地登記部分
      ，係由三方成立協議，即除陳贊參與協議外，兩造間並成
      立借名契約，內容為被上訴人將受贈之系爭土地應有部分
      7 分之3 借上訴人名義登記為所有，約定可以分割登記時
      ，上訴人應將借名登記之系爭土地應有部分7 分之3 移轉
      登記為被上訴人所有，而農業發展條例已於89年1 月26日
      修正公布共有耕地得分割為單獨所有，被上訴人乃於91年
      1 月14日起訴向上訴人為上開移轉登記請求，有起訴狀可
      稽（原審卷第3 至7 頁），此起訴狀繕本亦已送達上訴人
      ，有送達回證1 紙可證（原審卷第27頁），則被上訴人業
      已終止兩造間之借名登記契約，並依兩造約定請求上訴人
      移轉系爭土地應有部分7 分之3 予被上訴人，即有理由。
（二）被上訴人既依據兩造間之借名契約，請求上訴人移轉系爭
      土地應有部分7 分之3 予被上訴人，為有理由，而被上訴
      人係以選擇合併之方式，並予主張依利益第三人契約及委
      任之法律關係，為上述請求，本院自無庸予以審酌。
七、綜上所述，被上訴人請求上訴人應將系爭土地所有權應有部
　　分7 分之3 移轉登記予被上訴人，為有理由，原審判命被上
  　訴人勝訴，其理由雖有不同，惟結論並無二致。上訴意旨指
    摘原判決不當，求予廢棄改判，為無理由，應予駁回其上訴
    。
八、據上論結，本件上訴為無理由，依民事訴訟法第449 條第1
    、2 項、第78條，判決如主文。
中　　華　　民　　國　　94　　年　　5　　月　　26　　日
                          民事第二庭
                              審判長法官  簡色嬌
                              法      官  謝靜雯
                              法      官  朱玲瑤
以上正本證明與原本無異。
如對本判決上訴，須於判決送達後20日內向本院提出上訴狀，其
未表明上訴理由者，應於上訴後20日內向本院提出上訴理由書（
均須按他造當事人之人數附繕本）。上訴時應提出委任律師或具
有律師資格之人之委任狀，並依附註條文規定辦理。
中　　華　　民　　國　　94　　年　　5　　月　　26　　日
                              書  記  官  黃英彥
附註：
民事訴訟法第466 條之1 ：對於第二審判決上訴，上訴人應委任
律師為訴訟代理人，但上訴人或其法定代理人具有律師資格者，
不在此限。
上訴人之配偶、三親等內之血親、二親等內之姻親，或上訴人為
法人、中央或地方機關時，其所屬專任人員具有律師資格並經法
院認適當者，亦得為第三審訴訟代理人。
第1 項但書及第2 項情形，應於提起上訴或委任時釋明之。
